【裁判字號】    97,訴,1730
【裁判日期】    971118
【裁判案由】    侵權行為損害賠償
【裁判全文】
臺灣臺北地方法院民事判決              97年度訴字第1730號
原      告  戊○○
                      12號5.
            丁○○
                      12號5.
共      同
訴訟代理人  方湘榕律師
複代理人    陳怡均律師
被      告  乙○○
            全準工程有限公司
上  一  人
法定代理人  丙○○
共      同
訴訟代理人  龔正文律師
複代理人    己○○
                      樓之1
共      同
訴訟代理人  甲○○
                      樓之1
上列當事人間侵權行為損害賠償事件，本院於九十七年十月二十
八日言詞辯論終結，判決如下：
    主  文
被告應連帶給付原告戊○○新臺幣壹拾玖萬陸仟伍佰伍拾伍元，
及自民國九十六年十一月十一日起至清償日止，按年息百分之五
計算之利息。
被告應連帶給付原告丁○○新臺幣肆拾玖萬伍仟貳佰肆拾元，
及自民國九十六年十一月十一日起至清償日止，按年息百分之五
計算之利息。
原告其餘之訴駁回。
訴訟費用由被告連帶負擔百分之三十四，餘由原告戊○○、丁○○以二比三之比例負擔。
本判決第一項於原告戊○○以新臺幣陸萬伍仟元供擔保後，第二
項於原告丁○○以新臺幣壹拾陸萬伍仟元供擔保後，均得假執行
。但被告就本判決第一項如以新臺幣壹拾玖萬陸仟伍佰伍拾伍元
為原告戊○○預供擔保，就本判決第二項如以新臺幣肆拾玖萬伍
仟貳佰肆拾元為原告丁○○預供擔保，得免為假執行。
原告其餘假執行之聲請駁回。
    事實及理由
壹、程序方面：按訴狀送達後，原告不得將原訴變更或追加他訴
    ，但擴張或減縮應受判決事項之聲明者，不在此限，民事訴
    訟法第255 條第1項第3款定有明文。經查，原告於起訴時原
    聲明為：「(一)被告應連帶賠償原告新台幣（下同）170萬元
    及自起訴狀繕本送達翌日起至清償日止，按年息5%計算之利
    息」，嗣於97年3月31日具狀變更訴之聲明為：「(一)被告應
    連帶給付原告戊○○736,762元，及自起訴狀繕本送達翌日
    起至清償日止，按年利率5%計算之利息。(二)被告應連帶給付
    原告丁○○1,314,933元，及自起訴狀繕本送達翌日起至清
    償日止，按年利率5%計算之利息。」，再於本院97年10月28
    日言詞辯論期日具狀將訴之聲明變更為：「(一)被告應連帶給
    付原告戊○○723,844元，及自起訴狀繕本送達翌日起至清
    償日止，按年利率5%計算之利息。(二)被告應連帶給付原告丁○○1,307,350元，及自起訴狀繕本送達翌日起至清償日止
    ，按年利率5%計算之利息。」，經核均屬擴張、減縮應受判
    決事項之聲明，揆諸前開規定，尚無不合，應予准許。
貳、實體方面：
一、原告起訴主張：被告乙○○係被告全準工程有限公司（下稱
    被告公司）司機，為從事駕駛業務之人。其小型車駕駛執照
    業遭註銷，其竟於民國95年8月6日上午8時10分，無照駕駛
    被告公司所有之車牌號碼2T-9413號自用小客車，沿臺北市
    大安區○○路東往西方向行駛，行經辛亥路3段迴轉道欲迴
    轉至辛亥路往木柵路方向時，本應注意汽車行駛至無號誌之
    交岔路口，支線道車應讓幹線道車先行，且轉彎車應讓直行
    車先行，而依當時情形，天候晴朗，路面乾燥無缺陷，無障
    礙物，視距良好，客觀上並無不能注意之情事，竟疏未注意
    ，自迴轉道貿然左轉辛亥路，適有原告戊○○騎乘車牌號碼
    AVQ-275號普通重型機車搭載原告丁○○，自臺北市○○路○
    段由西向東方向直行，因閃避不及發生碰撞，致原告戊○○
    受有多處擦傷、左手遠端橈骨骨折之傷害；原告丁○○則受
    有左脛骨平檯骨折、多處擦傷等傷害。核被告乙○○所為已
    違反道路交通安全規則第102條第1項第2款及第7款之注意義
    務，即有過失，本件交通事故之發生實可歸責於被告乙○○
    ，且被告乙○○之侵害行為與原告之身體受傷及財物毀損間
    有相當因果關係，又被告公司係被告乙○○之僱用人，對於
    受僱人即被告乙○○因上班執行業務期間之不法侵害原告之
    權利應連帶負損害賠償責任，爰依民法第184條、第188條、
    第191條之2、第193條第1項、第195條第1項之規定請求被告
    連帶賠償下列費用：(一)自付及部分負擔之醫療費用：原告戊○○之部分為29,487元、原告丁○○之部分為64,308元。(二)
    交通費用：原告戊○○之部分為2,525元、原告丁○○之部
    分為25,570元。(三)醫療必要支出及醫療保健必需費用：原告
    戊○○之部分為594元（人工皮）、原告丁○○之部分為11,
    500元（拐杖、手杖、電熱毯及重機能波浪按摩褲費用）。
    (四)財物毀損：原告戊○○之部分為4,438元（眼鏡、鞋子、
    安全帽費用)、原告丁○○之部分為301,938元（鞋子、安
    全帽、天然翡翠玉鐲費用）。(五)相當於看護費用：原告戊○○之部分為91,800元、原告丁○○之部分為91, 800元。
    (六)薪資損害：原告丁○○之部分總計為217,234元。(七)精神
    慰撫金：原告戊○○之部分為600,000元、原告丁○○之部
    分為600,000元。扣除被告公司之工地主任高培明（即被告
    乙○○之兄長）於急診當日所給付原告共1萬元，原告戊○○之損害共計為723,844元；原告丁○○之損害共為1,307,
    350元。故聲明：(一)被告應連帶給付原告戊○○723,844元，
    及自起訴狀繕本送達翌日起至清償日止，按年利率5%計算之
    利息。(二)被告應連帶給付原告丁○○1,307,350元，及自起
    訴狀繕本送達翌日起至清償日止，按年利率5%計算之利息。
    (三)第一、二項請求，原告願供擔保，請准宣告假執行。
二、被告則抗辯：
  (一)被告乙○○於案發時業已自辛亥路3段迴轉道迴轉至辛亥路
    往木柵路方向，非如刑事判決所認係「行經辛亥路3段迴轉
    道欲迴轉至辛亥路往木柵路方向時」云云，故無支線道車應
    讓幹道車先行及轉彎車應讓直行車先行之問題。
  (二)原告戊○○無重型機車駕駛執照，竟騎乘機車搭載原告丁○○，並疾速行駛自被告右側前來，不慎擦撞被告所駕駛車輛
    之右側，原告對本件車禍顯與有過失，而原告戊○○騎乘機
    車搭載原告丁○○，不慎發生車禍，駕駛人戊○○應認係後
    座之原告丁○○之使用人，類推適用民法第224條規定依同
    法第217條第1項規定，原告丁○○亦應承擔原告戊○○之過
    失，應依民法第217條第1項減輕或免除被告賠償。
  (三)僱用人被告全準工程有限公司於選任受僱人被告乙○○時對
    於其技術、能力、品性、經驗等事項已盡相當注意並經常督
    促遵守交通安全規則，但仍因原告戊○○無照騎乘重型機車
    載原告丁○○，並疾速行駛自被告右側向前騎乘，不慎擦撞
    被告車輛右側造成本件車禍事故，依民法第188條第1項被告
    全準工程有限公司無需負連帶損害賠償責任。
  (四)對原告請求金額之意見：
    1.醫藥費用應扣除健保給付。
    2.原告請求被告給付製裝假牙3萬元之費用過鉅。
    3.原告請求交通費用部分，應提出憑據以實其說。且原告丁○○提早銷假上班，其因而搭乘計程車上班之車資並非增
      加生活上需要之費用。
    4.原告丁○○請求賠償翡翠手鐲30萬元部分，與本件車禍發
      生無相當因果關係。
    5.看護費部分應衡量及比照雇用職業護士看護情形。
    6.原告丁○○因受傷休養請假114天，致無法領取績效及考
      核獎金部分，因該等獎金並非經常性給與，非薪資，其請
      求並非合法。
    7.原告請求之醫療費用包括診斷書費用，不應請求。
    8.原告請求之慰撫金過高。
    9.電熱毯、重機能波浪按摩褲並非增加生活上需求之必要費
      用，原告請求無理由。
  (四)並聲明：1.原告之訴及假執行之聲請均駁回。2.如受不利判
    決，願供擔保請准宣告免為假執行。
三、兩造不爭執之事項：
    被告乙○○係被告公司之司機，因其小型車駕駛執照業遭註
    銷，而於95年8月6日上午8時10分許，無照駕駛被告公司所
    有之車號2T-9413號自用小客車，沿臺北市○○區○○路東
    往西方向行駛，行經辛亥路3段迴轉道附近時，適有原告戊○○無照騎乘車牌號碼AVQ-275號普通重型機車搭載原告丁○○，自臺北市○○路○段由西向東方向直行，兩者發生碰
    撞，致原告戊○○受有多處擦傷、左手遠端橈骨骨折之傷害
    ；原告丁○○則受有左脛骨平檯骨折、多處擦傷等傷害。
四、得心證之理由：
    本件爭點在於：被告乙○○是否有過失？應否負侵權行為之
    損害賠償責任？被告公司應否負民法第188條之僱用人責任
    ？原告得請求之損害賠償金額以多少為適當？被告過失相抵
    之抗辯是否可採？減輕被告之賠償責任比例以多少為適當？
    茲析述如下。
  (一)被告乙○○是否有過失？應否負侵權行為之損害賠償責任？
    被告公司應否負民法第188條之僱用人責任？
    1.按「汽車、機車或其他非依軌道行駛之動力車輛，在使用
      中加損害於他人者，駕駛人應賠償因此所生之損害。但於
      防止損害之發生，已盡相當之注意者，不在此限。」民法
      第191條之2定有明文。查被告並未陳述及舉證其就本件車
      禍事故之發生已盡相當之注意，況被告於本院97年10月28
      日言詞辯論時表明不否認被告有過失，且被告乙○○因本
      件車禍所涉傷害罪嫌，業經台灣高等法院以97年度交上易
      字第3號刑事判決認定其有支線道車未讓幹線道車先行，
      且轉彎車未讓直行車先行之過失，而判處有期徒刑8月，
      減為有期徒刑4月確定，此經本院調閱上開刑事卷宗核閱
      屬實，是被告乙○○就本件車禍之發生確有過失存在，亦
      堪認定，從而，被告乙○○自應賠償因此對原告所生之損
      害。
    2.又按民法第188條第1項規定：「受僱人因執行職務，不法
      侵害他人之權利者，由僱用人與行為人連帶負損害賠償責
      人。但選任受僱人及監督其職務之執行已盡相當之注意，
      或縱加以相當之注意而仍不免發生損害者，僱用人不負賠
      償責任。」查被告自承被告乙○○係被告公司之司機，肇
      事時正駕駛被告公司之自小客車而執行職務等情，至被告
      公司雖抗辯其於選任受僱人被告乙○○時對於其技術、能
      力、品性、經驗等事項已盡相當注意並經常督促遵守交通
      安全規則云云，然並未舉證證明之，自無從依上開條文但
      書免除其賠償責任。
  (二)原告得請求之損害賠償金額以多少為適當？
    1.按汽車、機車或其他非依軌道行駛之動力車輛，在使用中
      加損害於他人者，駕駛人應賠償因此所生之損害；不法侵
      害他人之身體或健康者，對於被害人因此喪失或減少勞動
      能力或增加生活上之需要時，應負損害賠償責任；不法侵
      害他人之身體、健康、名譽、自由、信用、隱私、貞操，
      或不法侵害其他人格法益而情節重大者，被害人雖非財產
      上之損害，亦得請求賠償相當之金額，民法第191條之2、
      第193條第1項、第195條第1項前段分別定有明文。茲就被
      上訴人請求上訴人賠償之金額，是否應予准許，分述如下
      。
    2.醫療費用：原告主張原告戊○○已支出之醫療費用為27,2
      12元，原告丁○○已支出之醫療費用為30,348元，有其提
      出之醫療費用收據（原證六、七、十九、二十）可稽，其
      中並不含健保所支出之費用，而雖其中含有證明書費用，
      但衡諸證明書確為原告主張權利或進行訴訟所必需，亦為
      因本件車禍所增加之必需支出，自不應予扣除。另原告戊○○主張參酌原告丁○○97年5月14日至同年月16日住院2
      日之鋼釘拔除手術費用為2,275元，預估其鋼釘固定就位
      之拔除手術費用亦為2,275元乙節，有原告丁○○之醫療
      收據（原證二十）可佐，亦堪信實。至原告丁○○主張其
      門牙若無法保留，須拔除並製作前排3顆牙齒之假牙，預
      估3萬元乙節，因未證明其門牙確實無法保留而須製作假
      牙，此部分之請求尚嫌無據。綜上，原告戊○○得請求被
      告賠償之醫療費用為29,487元，原告丁○○得請求被告賠
      償之醫療費用為34,308元。
    3.交通費用：原告主張其平日代步交通工具為公車，然因本
      件車禍事故所受之傷勢，已無法搭乘公車，故往返醫院間
      均不得不搭乘計程車；又原告丁○○雖於96年1月15日重
      返工作崗位上班，但仍不良於行，故前數個月上班期間，
      均得搭乘計程車，是計原告戊○○共支出交通費用2,525
      元，原告丁○○共支出交通費用25,570元，均屬因本件車
      禍增加生活上需要之費用等語。經核原告戊○○、丁○○
      分別受有左手遠端橈骨骨折及左脛骨平檯骨折之傷害，在
      骨折未癒合前，確有不適宜搭乘公車而宜搭乘計程車之情
      形；而不問骨折癒合前後，原告因就醫所支出之交通費用
      均為因本件車禍所增加生活上需要之費用，且以計程車資
      計算並無不當。查兩造於本院97年10月7日審理時同意分
      別以70元、105元、125元計算原告至台北醫學大學附設醫
      院、台北市立療養院及長庚醫院之車資，而原告就醫之日
      期、醫院、是否原告二人同行等均如卷附附件六所示（惟
      另需加上原告共同於97年4月21日至台北醫學大學附設醫
      院就診，及原告丁○○於97年5月16日、97年5月21日、97
      年5月28日至台北醫學大學附設醫院就診，於97年5月21日
      、97年6月11日至長庚醫院就診部分，如原證十九、二十
      所示），從而原告戊○○因就醫所增加之交通費用為2,52
      5元（計算式：70元x單趟/2人+70元x來回趟x10次/2人+70
      元x來回趟x5次+105元x來回趟x1次+125元x來回趟x9次/2
      人+125元x來回趟x1次+15元x來回趟x1次=3050元，惟原告
      戊○○僅請求2,525元），原告丁○○因就醫所增加之交
      通費用為（計算式：70元x單趟/2人+70元x來回趟x10次
      /2人+70元x來回趟x6次+105元x來回趟x1次+125元x來回趟
      x9次/2人+125元x來回趟x4次+15元x來回趟x1次=3,940元
      ）。至原告丁○○請求其搭乘計程車上班車資部分，衡諸
      其平日既以公車代步，則骨折癒合後即無搭乘計程車上班
      之必要，而台北醫學大學附設醫院以97年7月8日校附醫歷
      字第0970003127號函覆本院詢問表示骨折癒合約需三至六
      個月，有該函在卷可憑，徵諸原告丁○○於96年1月15日
      回復上班時已距車禍發生時近5個半月，而原告丁○○復
      未能證明當時骨折尚未癒合而仍有以計程車代步之必要，
      是其請求被告給付此部分之車資，則屬無據。
    4.醫療必要支出及醫療保健必需費用：查原告主張原告戊○○因臉部受傷及手腳皮膚擦傷，經醫生建議用人工皮以加
      速傷口癒合，而支出594元，原告丁○○因左腳骨折購買
      枴杖及手杖各1付共3,000元，因左腿石膏拆除後呈腫脹及
      淤青，為減輕疼痛而購買電熱毯支出1,500元，因拆開石
      膏腳初著地時，須藉由穿著重機能波浪按摩褲以集中腿部
      肌肉力量，減輕腳掌著地之疼痛感，故購買重機能波浪按
      摩褲2雙支出7,000元等情，有相關單據在卷可稽，且台北
      醫學大學附設醫院亦以上開函文表示該等物品為醫療保健
      必需，是被告就此部分應賠償原告戊○○594元、原告丁○○11,500元。
    5.財物毀損部分：查原告主張原告戊○○之眼鏡、鞋子、安
      全帽及原告丁○○之鞋子及安全帽在車禍中毀損等情，兩
      造於本院97年10月7日言詞辯論時表示同意分別以原告原
      請求金額折半計算即分別為2,500元、1,138元、800元（
      以上為原告戊○○部分）、1,138元、800元（以上為原告
      丁○○部分）計算。至原告丁○○主張其翡翠手鐲在本件
      車禍中毀損部分，固提出寶石鑑定書、證明書及手鐲碎片
      （當庭發還）為證，然仍不足以證明原告丁○○於車禍發
      生時確有配載該只玉鐲且確因本件車禍而碎裂，是其請求
      被告賠償玉鐲價值30萬元，尚嫌無據。綜上，此部分被告
      應賠償原告戊○○4,438元，賠償原告丁○○1,938元。
    6.看護費用：原告主張因車禍受傷住院，住院期間自95年8
      月6日至同年月11日共6日，及在家休養期間自95年8月12
      日至96年1月14日共156日，因行動不便，需要看護照顧起
      居，而由原告丁○○之妹黃麗秋照顧等語，並提出台北醫
      學大學附設醫院診斷證明書影本可稽。按「親屬代為照顧
      被害人之起居，固係基於親情，但親屬看護所付出之勞力
      並非不能評價為金錢，雖因二者身分關係而免除被害人之
      支付義務，惟此種基於身分關係之恩惠，自不能加惠於加
      害人。故由親屬看護時雖無現實看護費之支付，仍應認被
      害人受有相當於看護費之損害，得向上訴人請求賠償，始
      符公平原則」，最高法院94年度台上字第1543號判決可資
      參照，是原告雖由原告丁○○之妹看護照顧，仍不能謂無
      看護費用之損害。查卷附台北醫學大學附設醫院上開函文
      表示：骨折癒合約需3至6個月，骨癒合則不需他人照顧；
      手術後不穩定期間內或需他人照顧不能自主活動期間內，
      應需他人看護；術後住院期間內應全日照顧，餘則視病情
      而定，全日看護費用標準為2千元，半日看護費用標準為
      1,100元等語，是依骨折癒合期間平均4個半月計算，原告
      得請求之看護費用為：自95年8月6日至同年月11日住院6
      日之全日看護費用每日2千元，及自96年8月12日至96年12
      月20日休養137日之半日看護費用每半日1,100元，計162,
      700元，原告二人各得請求一半即81,350元。
    7.工作薪資：原告丁○○主張其任職於台灣郵政股份有限公
      司台北郵局，因本件車禍須住院治療與在家休養，不得不
      向郵局請事病假共114日，因而無法領取95年度第3季及第
      4季之全勤獎金14,844元，同時因請假，考績由89分限評
      為73分，影響績效獎金與考核獎金，因而短少領取202,39
      0元等情，業據提出在職證明書為憑，並經中華郵政股份
      有限公司台北郵局以97年8月25日北人字第970200702號函
      覆明確，以上確為原告丁○○因本件車禍發生所未能領取
      之金錢利益，與其法律性質是否為「薪資」無涉，是被告
      辯稱該等獎金非經常性給與之工資，原告不得請求云云，
      尚不可採。綜上，此部分原告丁○○得請求被告賠償217,
      234元。
    8.精神慰撫金：按「民法第一百九十五條所謂相當之金額，
      應斟酌加害人與被害人雙方之身分、資力與加害程度，及
      其他各種情形核定之」、「慰撫金是否相當，應以加害行
      為之加害程度及被害人所受痛苦，斟酌加害人及被害人之
      身分、經濟地位等各種情形定之」（最高法院47年台上字
      第1221號、51年台上字第223號判例參照）。查原告戊○○為大學畢業，目前已退休，原告丁○○為政大空中行專
      畢業，目前在郵局擔任專員，被告乙○○高工肄業，為防
      水工人，收入約每月2、3萬元等情，已據兩造分別陳述在
      卷。本院審酌原告因被告之傷害致受傷，其肉體、精神確
      受極大痛苦，及兩造之身分、地位、經濟狀況、職業、教
      育程度、本件傷害事件發生始末等一切情狀，認原告戊○○得請求被告賠償非財產上之精神損害10萬元，原告丁○○得請求被告賠償非財產上之精神損害20萬元。
    9.綜上，原告戊○○受有總計218,394元之損害，而原告丁○○受有總計550,270元之損害。
  (三)上訴人過失相抵之抗辯是否可採？減輕上訴人之賠償責任比
    例以多少為適當？
    按損害之發生或擴大，被害人與有過失者，法院得減輕賠償
    金額或免除之，民法第270條第1項定有明文。被告抗辯稱：
    原告戊○○無照騎乘重型機車搭載原告丁○○，並疾速行駛
    不慎擦撞被告駕駛自小客車之右側，其就本件車禍之發生與
    有過失等語，就原告戊○○超速行駛部分，被告並未能舉證
    ，至原告戊○○無照駕駛部分，若其嚴格遵守交通規則而不
    擅自行車上路，本件肇事或可避免，至少得以減輕損害，是
    原告戊○○就此部分確與有過失，原告丁○○為其使用人，
    應就其過失同負其責。本院斟酌被告之過失係支線道車未讓
    幹線道車先行，且轉彎車未讓直行車先行，較原告無駕駛執
    照行車之過失程度顯較嚴重。故本院綜合上述各情，認為本
    件車禍肇事之過失責任之比率應為被告百分之九十，原告百
    分之十。被告此部分之抗辯為有理由，應減輕被告之賠償責
    任百分之十。
  (四)綜上，原告戊○○受有總計218,394元之損害，而原告丁○○受有總計550,270元之損害，扣除應減輕被告之賠償責任
    百分之十，原告戊○○得請求之損害賠償金額為196,555元
    ，原告丁○○得請求之損害賠償金額為495,243（以上元以
    下均四捨五入）。從而，原告戊○○、丁○○本於侵權行為
    之法律關係，分別請求被告連帶給付196,555元、495,243元
    ，及均自刑事附帶民事訴訟起訴狀繕本送達翌日即96年11月
    11日起至清償日止，按年息百分之五計算之利息，為有理由
    ，逾此之請求則無理由，應予駁回。
  (五)本件事證已臻明確，兩造其餘之攻擊防禦方法及所提之證據
    ，經審酌後認均無礙判決之結果，爰不予一一論述。
五、假執行之宣告：
    兩造均陳明願供擔保，以代釋明，聲請宣告假執行或免為假
    執行，經核原告勝訴部分，均與法律規定相符，爰分別酌定
    相當之擔保金額予以准許；至原告敗訴部分，其假執行之聲
    請，因訴之駁回而失所附麗，不應准許。
六、訴訟費用之負擔：民事訴訟法第79條、第85條第1項、第2項
    。
中    華    民    國    97    年    11    月    18    日
                  民事第二庭    法  官  歐陽漢菁
以上正本係照原本作成
如對本判決上訴，須於判決送達後20日內向本院提出上訴狀
中    華    民    國    97    年    11    月    18    日
                                書記官  王黎輝


司法院資訊處製作；財團法人民間司法改革基金會備份。
